【裁判字號】    89,上訴,2048
【裁判日期】    900103
【裁判案由】    偽造文書等
【裁判全文】
臺灣高等法院臺中分院刑事判決                  八十九年度上訴字第二○四八號
    上  訴  人
    即  被  告  甲○○
    選任辯護人  王信雄
右上訴人因偽造文書等案件，不服台灣彰化地方法院八十九年度訴字第五六四號中華
民國八十九年九月八日第一審判決（起訴案號：台灣彰化地方法院檢察署八十九年度
偵字第二七六三號）提起上訴，本院判決如左：
    主  文
原判決撤銷。
甲○○連續行使偽造私文書，足以生損害於他人，處有期徒刑壹年。
    事  實
一、甲○○於民國（下同）八十六年八月六日任會首招募民間互助會，期間自八十六
    年八月六日起，至八十九年三月六日止，每會新台幣（下同）一萬元，連同會首
    共計三十二會，採外標方式（即利息外加），約定於每月六日下午一時，在甲○○之彰化縣北斗鎮光復里地政二巷十五號住處開標。其中會員戊○○、己○○各
    參加一會，丁○○○以其夫張阿明名義參加二會（於八十八年十二月六日標得一
    會，另一會為活會），丙○○○以林月嬌名義參加二會（於八十七年八月六日標
    得一會，另一會為活會）。詎甲○○竟萌基於為自己不法所有之概括犯意，(1)先
    於八十六年九月份，即冒用會員謝佳慧名義，偽造謝佳慧標單填載利息三千三百
    元持以行使，盜標得會款花用，而向謝佳慧除外之其他活會會員詐稱係謝佳慧得
    標；於向謝佳慧收取會款時，則騙稱係其他活會會員得標，足以生損害於謝佳慧
    及其他活會會員。(2)又於八十六年十一月份會期，再冒用林月嬌名義，偽造標單
    填載利息三千五百元，持以行使盜標得會款款，同樣地，於收取會款時，對遭盜
    標者丙○○○詐稱係其他會員標得，於向丙○○○以外之其他活會會員收取會款
    時，則騙稱係丙○○○標得，足以生損害於丙○○○及含戊○○、己○○、丁○○○等活會會員。(3)嗣甲○○於其後之某次會期，再以同上方式冒用其他含戊○○、己○○、丁○○○活會會員其中一人名義，以不詳利息金額偽造標單持以行
    使，盜標詐得會款，以給付謝佳慧標得應得之會款，足以生損害於該遭盜標者及
    其他活會會員權益。以此方式連續偽造標單，詐得會款，供其花用。迨於八十九
    年二月份，僅餘二個會期時，丙○○○、戊○○、己○○、丁○○○始發現其等
    竟仍有四活會，才查知甲○○早已盜標使用活會會員會款之事。
二、案經丙○○○、戊○○、己○○、丁○○○訴由臺灣彰化地方法院檢察署檢察官
    偵查起訴。
    理  由
一、訊據上訴人即被告甲○○（下稱被告）固坦承以謝佳慧及林月嬌之名義標取互助
    會款，惟否認有偽造文書及詐欺情事，辯稱：伊確實有欠會員二個會，但是這是
    眾人的會，非告訴人四人的會，且要標會時，曾事先跟會員丙○○○、謝佳慧講
    過且得到同意，伊標會時，僅填寫利息金額多少，沒有寫會員姓名或代號，至於
    何時借標，已記不得了等語。經查：(一)、右揭事實業據告訴人戊○○、己○○、
    丁○○○、丙○○○迭於偵查及原審指述綦詳。被告任會首招募民間互助會，於
    八十六年九月份以會員謝佳慧名義，填載利息三千三百元標單競標得款；嗣再以
    同上方式，以用其他含戊○○、己○○、丁○○○活會會員其中一人名義，盜標
    會款，以供給付謝佳慧標得之會款；再於八十六年十一月份會期，以冒林月嬌名
    義填載利息三千五百元標單盜標得款一節，亦為被告於偵查及原審坦承不諱（見
    偵查卷第十一頁反面；原審卷第十七頁），並有互助會單一紙可按（見偵查卷第
    四頁）。雖被告於原審稱：冒標丙○○○會係八十八年七、八月間某一月份云云
    ，惟據告訴人戊○○於偵查中陳稱：被告確曾告以丙○○○於八十六年十一月六
    日以三千五百元標息得標等語（見偵查卷第十二頁），復有戊○○提出之互助會
    單一紙影本可稽，其上並記載明確，應以告訴人戊○○所述日期為正確。(二)、被
    告於原審供稱：係標眾人的會（指活會會員的會），且於八十六年九月份，即已
    冒標會員謝佳慧的會等語（見原審卷第十七、二十六頁），堪信其事後為了補予
    謝佳慧得標會款時，必另行冒標包括告訴人戊○○、己○○、丁○○○活會會員
    其中一人之會。又被告雖辯稱：於借標時，事先告知該會員云云，惟據告訴人稱
    均無此事，況被告於原審供稱：「丙○○○曾交代我要標會，我把標息寫的比較
    高，並告訴她沒有標到，我把這筆錢拿去用」等語（見原審卷第十七頁），堪信
    其辯解之不實。(三)、被告另辯稱：伊借標時，並未寫會員姓名或代號，僅寫利息
    多少而已。然而被告既然擅自填寫活會會員標單而冒標，表示尚有其他競標者在
    場，且被告既虛偽稱伊所寫之標單，係未到場之活會會員委託其代標，衡之常情
    ，為了取信在場其他競標者，應會填寫遭冒標者之姓名或足以辨認之稱謂或代號
    。從而，本件固無扣案之被告偽造標單（被告稱事後已予撕毀、滅失），然被告
    既有偽造標單，該標單上除被告自承利息外，應尚有遭冒標者之姓名或足以辨認
    之稱謂或代號。(四)、綜上所述，本件事證明確，被告所否認與辯解無非卸責飾詞
    ，核無可採，其犯行洵堪認定。
二、按在紙上填寫利息及競標者之標單，加入競標，依習慣用以表示該互助會會員競
    標會之證明，該標單即刑法第二百二十條第一項之準私文書。查被告冒標告訴人
    等互助會活會取得會款，核其所為，係犯刑法第二百十六條、第二百十條、第二
    百二十條第一項之行使偽造私文書罪（冒標填寫標單，再競標行使）、第三百三
    十九條第一項詐欺罪。被告以冒標方式向多數會員訛詐會款，乃一行為觸犯罪名
    ，為想像競合犯，應從一重處斷。又被告多次偽造標單行使、詐欺會款，分別時
    間緊接，顯係基於概括之犯意，觸犯構成要件相同之罪名，應依連續犯分別論以
    行使偽造私文書及詐欺之一罪，並依法加重其刑。被告所犯上開二罪間，有方法
    結果牽連關係，係牽連犯，應依刑法第五十五條規定，從一較重之連續偽造私文
    書罪處斷。原審以被告罪證明確，依法論罪科刑，固非無見，惟查：告訴人丙○○○參加互助會二會，於八十七年十二月六日自行標取一會，另一活會則為被告
    於八十六年十一月份會期冒標，為原判決所認定，然而原判決復於事實欄記載：
    「詎甲○○竟萌基於為自己不法所有之概括犯意，於民國八十六年九月份，即間
    冒用會員謝佳慧名義．．．嗣甲○○再以同上方式冒用其他含戊○○、己○○、
    丙○○○、丁○○○活會會員其中一人名義，盜標會款．．．甲○○於八十六年
    十一月份會期，再冒用林月嬌名義，偽造標單填載利息三千五百元盜標得款」，
    事實之認定前後有矛盾；被告以冒標方式多次向多數會員訛詐會款，原審未論述
    係想像競合犯及連續犯，均有未洽。被告上訴意旨否認犯罪而指摘原判決不當，
    固無可取，惟原判決既有上述可議之處，自屬無可維持，應由本院撤銷改判。爰
    審酌被告之尚佳、其犯罪之動機、目的、手段、犯罪所生之損害、犯罪後尚未與
    被害人達成和解等一切情狀，量處其刑如主文第二項所示至於被告偽造之標單，
    據被告供稱已滅失而不存在，爰不予宣告沒收，附予明。
據上論斷，應依刑事訴訟法第三百六十九條第一項前段、第三百六十四條、第二百九
十九條第一項前段，刑法五十六條、第二百十六條、第二百十條、第二百二十條第一
項、第三百三十九條第一項、第五十五條前段、後段，罰金罰鍰提高標準條例第一項
前段，判決如主文。
本案經檢察官乙○○到庭執行職務。
中      華      民      國    九十      年      一      月      三      日
                              臺灣高等法院臺中分院刑事第七庭
                                    審判長法  官  林  榮  龍
                                          法  官  黃  日  隆
                                          法  官  江  錫  麟
右正本證明與原本無異。
如不服本判決應於收受送達後十日內向本院提出上訴書狀，其未敘述上訴之理由者並
得於提起上訴後十日內向本院補提理由書（均須按他造當事人之人數附繕本）。
                                          書記官  謝  雅  惠
中      華      民      國    九十      年      一      月      四      日
附錄科刑法條：
刑法第二百十六條：
行使第二百十條至第二百十五條之文書者，依偽造、變造文書或登載不實事項或使登
載不實事項之規定處斷。
刑法第二百十條：
偽造、變造私文書，足以生損害於公眾或他人者，處五年以下有期徒刑。
刑法第二百二十條：
在紙上或物品上之文字、符號，依習慣或特約，足以為表示其用意之證明者，關於本
章之罪，以文書論。
刑法第三百三十九條：
意圖為自己或第三人不法之所有，以詐術使人將本人或第三人之物交付者，處五年以
下有期徒刑、拘役或科或併科一千元以下罰金。
以前項方法得財產上不法之利益或使第三人得之者亦同。
前二項之未遂犯罰之。
                                                                        Ｃ


司法院資訊處製作；財團法人民間司法改革基金會備份。
